【裁判字號】    99,訴,1297
【裁判日期】    991019
【裁判案由】    返還不當得利
【裁判全文】
臺灣高雄地方法院民事判決              99年度訴字第1297號
原      告  乙○○
被      告  甲○○
上列當事人間因返還不當得利事件，本院於99年10月5 日言詞辯
論終結，判決如下：
    主     文
原告之訴及假執行之聲請均駁回。
訴訟費用由原告負擔。
    事實及理由
一、原告主張：被告前於民國97年1 月10日向原告借貸新臺幣（
    下同）60萬元（下稱系爭款項），惟被告迄今仍未清償。為
    此，爰依據民法第179 條之規定，提起本訴等語。並聲明：
    (一)被告應給付原告60萬元，及自訴狀繕本送達之翌日起至清
    償日止，按年息5%計算之利息。(二)願供擔保，請准宣告假執
    行。
二、被告則以：緣被告之母與訴外人黃葉不動產公司間有不動產
    買賣仲介契約關係，因出賣人違約未履行，依約需賠付已支
    付價金120 萬元之1 倍違約金，原告為黃葉不動產公司員工
    ，並以自己帳戶管理黃葉不動產公司款項，乃於97年1 月10
    日將系爭款項匯入被告帳戶內，兩造間並無借貸法律關係存
    在。再原告前曾訴請被告償還系爭款項，亦經本院98年度審
    訴字第1268號民事判決駁回確定等語，資為抗辯。並聲明：
    (一)原告之訴駁回。(二)願供擔保，請免為假執行之宣告。
三、兩造不爭執之事項：
  (一)原告前於97年1 月10日以匯款方式，將系爭款項匯入被告帳
    戶，有匯款單附卷可憑（院卷第4頁）。
  (二)原告前主張兩造間就系爭款項存有借貸法律關係存在，訴請
    被告償還，惟經本院98年度審訴字第1268號民事判決判認原
    告無法舉證證明兩造間確有借貸法律關係存在，駁回原告之
    訴，並告確定，有本院前開民事判決在卷足參（院卷第26頁
    至第27頁），並經本院調取該民事卷審閱屬實。
四、本件之爭點：原告依據不當得利法律關係，訴請被告給付系
    爭款項，是否有據？
五、本院之判斷：
  (一)按當事人主張有利於己之事實者，就其事實有舉證之責任，
    為民事訴訟法第277 條前項所明定。又民事訴訟如係由原告
    主張權利者，應先由原告負舉證之責，若原告先不能舉證，
    以證實自己主張之事實為真實，則被告就其抗辯事實即令不
    能舉證，或其所舉證據尚有疵累，亦應駁回原告之請求，業
    經最高法院17年上字第917 號判例旨闡述明確。
  (二)次按主張不當得利請求權存在之當事人，對於不當得利請求
    權之成立要件應負舉證責任，即應證明他方係無法律上之原
    因而受利益，致其受有損害。如受利益人係因其「給付」而
    得利時，則所謂無法律上之原因，故主張該項不當得利請求
    權存在之當事人，自應舉證證明其受領人受領之給付欠缺給
    付目的，始符舉證責任分配之原則，又若當事人不能證明其
    主張係基於某特定法律關係而交付款項，充其量僅能認該特
    定之法律關係不存在，尚非得因此即推論其給付欠缺他種法
    律關係給付之目的，亦據最高法院著有97年度台上字第332
    號及98年度台上字第1913號等判決意旨可供參照。換言之，
    若原告無法證明該財產變動之原因事實存在，即不得本於此
    項原因事實主張被告受領係不當得利而請求返還，始符合法
    律上不利風險之承擔分配。至此項財產之變動是否尚有其他
    原因，或其他原因事實是否構成不當得利，則非所問，此從
    最高法院47年度台上字第430 號判例所闡釋民事訴訟採不干
    涉主義，凡當事人所未聲明之利益，不得歸之於當事人，所
    未提出之事實及證據，亦不得斟酌之意旨，即得佐證。而此
    項審理法則，在原告起訴所稱之原因事實係為隱藏他項不利
    於已之原因事實時，更可見其實益，故原告就其起訴主張之
    原因事實先為舉證有該事實存在，若原告未能舉證，自不得
    本於此原因事實為不當得利之請求，而應受敗訴之判決，此
    為本院就不當得利之舉證責任分配所採取之立場及見解。
  (三)經查，本件原告就系爭款項交付原因事實，已明確主張係基
    於兩造借貸法律關係而來等語，暫不論原告此一主張，是否
    有違「爭點效」（詳如後述），惟依前開說明，不當得利成
    立要件須係得利人受有利益乃欠缺給付目的而無法律上原因
    ，且因而致他方受有損害。本件依原告所述，原告既係本於
    借貸法律關係將款項給付被告，不論原告主張是否屬實，被
    告受領系爭款項即非無法律上原因，原告主張被告為不當得
    利，即屬無據。
  (四)原告前曾以同一原因事實，主張兩造間存有消費借貸法律關
    係，訴請被告清償系爭款項，經本院認原告就兩造間確存有
    借貸契約關係一節，未能舉證以實其說，以98年度審訴字第
    1268號民事判決原告敗訴確定，原告於本件訴訟仍主張兩造
    就系爭款項存有消費借貸契約存在，就該爭點既經本院前揭
    確定判決所認定，依據訴訟上誠信原則而產生之「爭點效」
    理論（即指法院於確定判決理由中，就訴訟標的以外當事人
    所主張之重要爭點，本於當事人辯論之結果已為判斷時，除
    有顯然違背法令，或當事人已提出新訴訟資料足以推翻原判
    斷之情形外，於同一當事人就與該重要爭點有關所提起之他
    訴訟，不得再為相反之主張，法院亦不得作相反之判斷，以
    符民事訴訟法上之誠信原則而言。），原告於本訴自不得再
    主張兩造對系爭款項存有消費借貸法律關係。繼此，雖無法
    認定原告就系爭款項交付之因係源自消費借貸契約，及被告
    所否認受領系爭款項係基於借貸契約，並主張原告給付之因
    係代墊違約金一節，亦無法舉證證明，遽認被告受領系爭款
    項即屬不當得利。況匯款之原因有多端，或為買賣、或為贈
    與、或為租金、或確為違約賠付之用等，若以原告所主張借
    貸法律關係不存在，即認被告並無受領之法律上原因，顯有
    倒果為因或以果論因之錯置及誤謬。故原告本於不當得利之
    法律關係為請求，於法相悖，自難准許。
六、綜上所述，原告依民法第179 條關於不當得利之規定，請求
    被告返還系爭款項及法定遲延利息，於法相悖，應予駁回。
    原告之訴既經駁回，其假執行之聲請即失所附麗，應併予駁
    回。
七、本件事證已臻明確，兩造其餘攻擊防禦方法，核與判決結果
    無影響，爰不逐一論述，併此敘明。
八、據上論結：原告之訴為無理由，依民事訴訟第78條，判決如
    主文。
中    華    民    國    99    年    10    月    19    日
                  民事第五庭  法  官  張維君
正本係照原本作成。
如對本判決上訴，須於判決送達後20日內向本院提出上訴狀。如
委任律師提起上訴者，應一併繳納上訴審裁判費。
中    華    民    國    99    年    10    月    19    日
                              書記官  林秀珍

司法院資訊處製作；財團法人民間司法改革基金會備份。
